【裁判字號】    94,訴,2556
【裁判日期】    950831
【裁判案由】    所有權移轉登記
【裁判全文】
臺灣臺中地方法院民事判決  94年度訴字第2556號
原      告  甲○○
                      號
訴訟代理人  黃秀蘭  律師
複代理人    江來盛  律師
被      告  丙○○
            戊○○
            己○○
            乙○○原名陳淑萍.
被      告  丁○○○
上5被告共同訴訟代理人
            林堡欽  律師
複代理人    熊梓檳  律師
上當事人間請求所有權移轉登記事件，本院於95年8月10日言詞
辯論終結，判決如下：
    主      文
被告應將台中縣豐原市○○段第六九地號、地目田、面積一三六
一平方公尺，分割為如附圖所示編號Ａ部分面積七五０平方公尺
，編號Ｂ部分面積六一一平方公尺，並將編號Ｂ部分移轉登記予
原告。
訴訟費用由被告負擔。
    事實及理由
壹、兩造之聲明：
  一、原告：如主文所示。
  二、被告：(一)請求駁回原告之訴。(二)訴訟費用由原告負擔。(三)
      如受不利判決，請准供擔保免為假執行。
貳、原告起訴主張：其於民國（下同）74年7月8日向被告之被繼
    承人陳進成購買系爭土地如附圖所示B部分，面積為約185坪
    ，買賣價金為新台幣（下同）900,000元，約定於系爭土地
    可辦理分割登記時，即應協同辦理所有權移轉登記，原告並
    已給付全數價金。嗣陳進成死亡，被告等為陳進成之法定繼
    承人，並登記為系爭土地之所有權人，竟拒不依約將該地如
    附圖所示B部分之所有權移轉登記予原告，爰依契約之法律
    關係，請求判決如聲明所示等語。
參、被告則以：陳進成於73年2月間因血壓過高走路不慎跌倒後
    ，產生「話多、胡言亂語、大喊大叫、喃喃自語」等精神疾
    病，死亡前多時即因嚴重酒精中毒合併中風而意識模糊，對
    外界事務亦乏判斷能力，是否有能力簽訂系爭契約，並非無
    疑。縱陳進成與原告於74年間確有簽訂系爭契約，約定就系
    爭土地辦理分割並為所有權移轉登記，惟該約定違反75年8
    月1日修正公布之農業發展條例第30條，及現行農業發展條
    例第16條之規定，契約應屬無效。又，縱認系爭契約為有效
    ，惟原告尚未給付買賣之價金900,000元，被告自得拒絕履
    行系爭契約之義務，且原告遲至94年10月28日始向被告等請
    求移轉系爭土地如附圖所示B部分之所有權，該請求權業已
    罹於時效等語，資為抗辯。
肆、經查：
  一、以下之事實為兩造所不爭，本院採為判決之基礎：
    (一)豐原市○○段69地號、地目田、面積1,361平方公尺之土
      地原為陳進成所有，陳進成於74年10月間死亡，該土地由
      被告等5人共同繼承，並於75年4月11日辦妥分割繼承登記
      ，被告5人之應有部分各5分之1。
    (二)系爭土地位於豐原都市計劃範圍內，土地使用分區為農業
      區。
  二、被告雖主張陳進成於死亡前即已意識模糊、無判斷事理之
      能力，而否認陳進成生前曾於74年7月8日與原告簽訂系爭
      契約。惟原告確曾與陳進成簽訂契約買賣豐原市○○段69
      地號之部分土地，此業據在場見證簽約過程之證人庚○○
      證稱：「（此份買賣契約）我是當見證人沒錯，也是我親
      自簽名的」、「我大哥陳進成與甲○○講好後請我當見證
      人，時隔已久，當初怎麼簽我已不記得了」（本院卷第80
      頁），及證人張添進證稱：「我有看到陳進成、甲○○兩
      人簽名，因雙方買賣就請了一個代書到陳進成家裡寫買賣
      契約書，我看他們兩人簽名後才在見證人上簽我的名字，
      我簽名時陳進成、庚○○、甲○○都有在場，買賣的原委
      是因為陳進成缺錢，所以開口說要賣甲○○900,000元」
      （本院卷第81頁）等語甚詳；按在契約之書面字據簽名充
      當見證人，無非即在證明契約締結之過程真實可信，如陳
      進成於系爭契約簽訂之時，確已因意識模糊而無判斷事理
      之能力，庚○○為陳進成之胞弟，實難想像庚○○坐視意
      識模糊之陳進成與人簽約，並在契約上簽名見證；由此以
      觀證人庚○○於本院言詞辯論期日所證：「我不清楚（陳
      進成是否確實要買賣系爭土地）」、「我沒看到他簽（指
      沒看到陳進成在契約書面上簽字），我也不知道這是誰簽
      的」云云，應係礙於情面，就所證之內容多所保留；而以
      證人張添進上開所證為可信。至於被告所提出之臺中靜和
      醫院門診病歷單所載，陳進成於73年間因高血壓走路不慎
      跌倒，產生「話多、胡言亂語、大喊大叫、喃喃自語」等
      現象，及行政院國軍退除役官兵輔導委員會臺中榮民總醫
      院函本院稱：「依據本疾病分類資料顯示，陳先生（陳進
      成）於74年5月6日至同年5月24日因酒精性肝炎、急性胰
      臟炎、表淺性胃炎住院，74年10月17日至同年10月17日因
      跌倒造成頭部外傷併昏迷進院」，均不足以證明陳進成於
      簽訂系爭契約時意識模糊、無判斷事理之能力，或陳進成
      已無力與人簽訂契約。另系爭土地於系爭契約訂立時，是
      否另設定抵押權向臺中縣豐原市農會借款，原告與陳進成
      是否在契約內就抵押之債權約定如何清償，均無礙於系爭
      契約之成立。被告主張陳進成並未簽訂系爭契約云云，尚
      非可採。
  三、以不能之給付為契約之標的，如其不能情形可以除去，而
      當事人訂約時並預期於不能之情形除去後為給付者，依民
      法第246條第1項但書規定，固應認其契約仍為有效（參照
      最高法院70年台上字第4537號判例），本件系爭土地為田
      地目，原告與陳進成訂立本件契約時，依72年8月1日公布
      修正之農業發展條例第3條第11款規定：「耕地：指農業
      用地中依區域計畫法編定之農牧用地，或依都市計畫法編
      為農業區、保護區之田、旱地目土地，或依土地法編定之
      農業用地，或未依法編定而土地登記簿所記載田、旱地目
      之土地」為耕地，而同條例第30條規定：「每宗耕地，不
      得分割移轉為共有」，固屬不能分割，惟系爭契約第4款
      約定：「本件不動產買賣登記手續期日，約定於『可分割
      時』，雙方須同往梁春生事務所履行登記手續……」，則
      原告與陳進成訂約當時，顯係預期於不能之情形除去後始
      為給付。而72年8月1日公布修正之農業發展條例第30條業
      已修正，89年1月26日修正公布之農業發展條例第16條僅
      限制「耕地」之分割；92年2月7日修正公布之同條例第3
      條第11款並修正為「耕地：指依區域計畫法劃定為特定農
      業區、一般農業區、山坡地保育區及森林區之農牧用地」
      。本件豐原市○○段69地號土地位於豐原都市計劃範圍內
      ，土地使用分區為農業區，此為兩造所不爭，並有原告所
      提出之土地使用分區證明書（本院卷第14頁）可資佐證，
      系爭土地並非現行農業發展條例第3條第11款所定之「耕
      地」，自不受該條例第16條所定耕地分割限制規定之限制
      ，依法得為分割；依首開說明，系爭契約並非無效，被告
      主張系爭契約違反修正前農業發展條例第30條，及現行農
      業發展條例第16條之規定無效云云，亦非可採。
  四、按「消滅時效，自請求權可行使時起算。以不行為為目的
      之請求權，自為行為時起算」，民法第128條定有明文。
      系爭契約第4條約定：「本件不動產買賣登記手續期日，
      約定於『可分割時』，雙方須同往梁春生事務所履行登記
      手續……」，而72年8月1日公布修正之農業發展條例第30
      禁止分割耕地之規定，業於89年1月26日公布修正，92年2
      月7日修正公布之農業發展條例第3條第11款復修正為「耕
      地：指依區域計畫法劃定為特定農業區、一般農業區、山
      坡地保育區及森林區之農牧用地」，則依原告與陳進成之
      契約，原告之請求權應自前開法規修正土地可分割時起，
      時效開始進行，至原告起訴之日止，顯尚未逾15年之時效
      期間，被告主張原告之請求業已罹於時效，並非可採。
  五、至於原告主張買賣價金業已給付完竣，此亦據證人即在場
      見證之張添進證稱：「第一次是在還沒有簽立契約時，甲
      ○○就簽了支票給陳進成，後來還有一次是我與庚○○一
      起拿40萬元的尾款交給陳進成，當時是繳納醫藥費」、「
      （買賣價金）簽契約書之前就交付」、「當時陳進成醫藥
      費不夠，甲○○想是自己的姐姐及姊夫不要緊，就拿40萬
      元給庚○○繳納醫藥費」（本院卷第82、83頁）等語甚明
      ，按系爭契約係簽訂於74年7月8日，距證人張添進至本院
      作證時已逾20年，相關締約及交付價金之細節，自無法期
      待證人之陳述可翔實精確無誤；且衡之情理，土地買賣亦
      非一次商談即可達成合意，簽訂書面契約之前多次口頭洽
      商事所常有；原告在系爭土地上建有房屋，此為兩造所不
      爭，並有本院勘驗筆錄在卷可稽，雖證人張添進及陳進添
      均證稱原告於買賣契約成立之後才在系爭土地上建房屋（
      本院卷第82頁），而實際上原告之房屋係在74年1月間即
      開始設籍課稅（本院卷第161頁），時間尚在74年7月8日
      書面契約訂立之前，惟據此尚不足以推認證人張添進、陳
      進添所證均無可採。被告主張因原告係陳進成之妻舅，故
      由陳進成無償提供土地給原告興建廠房、證人張添進所述
      之40 0,000元係被告丁○○○託原告至被告之家中拿取，
      轉交與證人陳進添云云，並未舉證以實其說，並非可採。
  六、從而，原告依系爭契約之約定，請求被告將台中縣豐原市
      ○○段第69地號、地目田、面積1,361平方公尺，分割為如
      附圖所示編號A部分面積750平方公尺，編號Ｂ部分面積611
      平方公尺，並將編號Ｂ部分移轉登記予原告，於法有據，
      應予准許。
伍、結論：原告之訴為有理由，依民事訴訟法第78條，判決如主
    文。
中    華    民    國    95    年    8     月    31     日
                  民事第四庭    法  官  王銘
正本係照原本作成。
如對本判決上訴，須於判決送達後20日內向本院提出上訴狀。
中    華    民    國    95    年    8     月    31     日
                                書記官


司法院資訊處製作；財團法人民間司法改革基金會備份。
